臺灣基隆地方法院基隆簡易庭民事判決
111年度基簡字第150號
原      告  財政部國有財產署北區分署

法定代理人  郭曉蓉  
訴訟代理人  陳貞樺  
            黃慧婷律師
複  代理人  楊秋庭  
被      告  詹炎生  
訴訟代理人  周耿德律師
上列當事人間請求給付土地使用補償金事件，本院於民國111年8
月30日言詞辯論終結，判決如下：
    主  文
原告之訴駁回。
訴訟費用由原告負擔。
    事實及理由
一、原告起訴主張：坐落基隆市○○區○○段00000地號土地（分割
    自638地號土地，下稱系爭土地）為國有土地，原告為管理
    機關，被告為向原告申請租賃系爭土地，請求里長為其證明
    其有於系爭土地上長年占用之事實，依里長出具之證明書可
    知被告至少自82年3月23日起即有占用系爭土地之事實，且
    被告亦對過去占用系爭土地向原告繳納使用補償金(被告曾
    於94年4月22日就所積欠補償金出具分期付款承諾書予原告)
    。嗣原告所屬人員於93年3月與103年8月分至系爭土地勘查
    後，發現系爭土地遭被告以水溝、庭院、原有水池回填等方
    式占有使用，情況持續至原告所屬人員於109年6月間至系爭
    土地勘查時仍存在，今經基隆市地政事務所測量系爭土地上
    地上物（即水泥平台）總計面積58.45平方公尺，爰依民法
    第179條規定，請求被告給付91年1月至109年6月之地使用補
    償金共計新臺幣(下同)44萬0,604元等語。並請求法院判決
    ：被告應給付原告44萬0,604元及自支付命令送達被告翌日
    起至清償日止，按年息5%計算之利息。
二、被告答辯：被告提出之里長證明書，其上所稱之「屋前池塘
    養魚」係指被告82年間在自家門前所挖池塘，後來沒有使用
    就回填，與原告所稱「原有水池已回填土方」或原告國有土
    地勘查表—使用狀況略圖上所指「水池」位置並不相同，且
    被告亦未使用原告上開所指之「水池」，況目前該回填水池
    上方擺設許多建材或工具，被告亦不知是何人所有。至原告
    指稱之水溝及庭院部分，被告並無任何占用。從原告提出之
    照片並無法證明「水池」或「水溝」或「庭院」是被告占用
    系爭土地所為，不同意原告補償金之請求，且超過5年的部
    分拒絕給付等語，並請求法院判決駁回原告之訴。
三、按所有人對於無權占有或侵奪其所有物者，得請求返還之。
    對於妨害其所有權者，得請求除去之；民法第767條第1項前
    段、中段固有明文。然當事人主張有利於己之事實者，就其
    事實有舉證之責任，民事訴訟法第277 條前段亦有明文。是
    主張他人無權占有其所有物者，首須就該他人無權占有之事
    實加以舉證，始得對之主張所有物返還請求權。又對於物有
    事實上管領之力者，為占有人，民法第940條定有明文，所
    謂對於物有事實上管領之力，如對於物已有確定及繼續之支
    配關係，或者已立於得排除他人干涉之狀態者，均可謂對於
    物已有事實上之管領力（最高法院95年度台上字第1124號判
    決意旨參照）。本件原告主張被告以水溝、庭院、原有水池
    回填等方式無權占用系爭土地58.45平方公尺，為被告所否
    認，並以前開情詞置辯，依上開說明，原告自應向系爭地上
    物之所有權人或事實上處分權人為之，始有理由。
四、首查，本件原告請求被告應給付91年1月至109年6月止無權
    占用系爭土地之使用補償金，其性質實為無權占有他人土地
    ，可能獲得相當於租金之利益為社會通常之觀念（最高法院
    61年台上字第1695號判例參照），而依民法第126條規定，
    租金之請求權因5年間不行使而消滅，對於相當於已罹於消
    滅時效之租金之利益，即不得依不當得利之法則請求返還（
    最高法院49年台上字第1730號判例參照），是暫且不論被告
    於94年4月22日曾因占用638地號土地欠繳使用補償金18萬3,
    600元，因無力清償而簽立分期付款承諾書予原告，是否足
    以證明被告於94年4月22日後仍持續占用分割自638地號土地
    之系爭土地，被告既已對原告之請求為時效抗辯，則原告請
    求聲請支付命令時即110年7月16日起回溯5年期間，即105年
    7月以前之使用補償金部分，被告自得拒絕給付。
五、至原告請求105年7月至109年6月之土地使用補償金部分，原
    告所據者無非被告前於94年間為向原告申租基隆市○○街00○0
    0號屋後空地提出里長出具證明屋後空地種菜及屋前建池塘
    養魚之證明書、93年3月國有土地勘(清)查表-使用現況略圖
    、93年3月10日拍攝之照片、103年8月7日國有土地勘(清)查
    表-使用現況略圖、103年8月7日拍攝之照片（詳本院卷第71
    -73、77-111頁），然觀諸里長94年4月21日出具之證明書內
    容，係證明被告在82年3月23日以前即在基隆市○○區○○街000
    00號屋後空地種菜及屋前建池塘養魚，而原告於93年3月10
    日因申租原因至638地號土地現場勘查，現場確實有菜園與
    水池，然原告所稱之庭院下排水溝則係自638之3地號、640
    之2地號土地處一直延申而至之排水溝(詳本院卷第77-95頁
    ），顯然並非被告於庭院下方所私自建造之「水溝」，又原
    告於103年8月7日因申租原因再至現場勘查，原有水池係坐
    落在分割自638地號土地之系爭638之6地號土地及653之3地
    號土地，而位於系爭638之6地號土地部分之水池已回填土方
    (位於653之3地號土地部分並未標示)，另菜園則係位於638
    之7、638之12地號土地(詳本卷第97-111頁），10年期間原
    坐落638地號土地上之地上物，已因638地號土地分割增加地
    號而有所不同，且現況亦有所改變，然原告提出系爭土地最
    後勘查現況之時間點係在103年8月7月，是否可逕認被告於1
    05年7月至109年6月間占用系爭土地之依據，誠有可議之處
    ，更何況原告係依據本院於111年4月19日履勘現場及基隆市
    地政事務所土地複丈成果圖而為請求，更失所據。
　　被告既抗辯並無原告指稱無權占用系爭土地之情形，則依前
    述當事人主張有利於己之事實者，就其事實有舉證之責任，
    原告所舉及本院依職權調查所得之證據，均不足認定被告有
    無權占用之事實。
六、綜上所述，原告並未能舉證證明被告確有於105年7月至109
    年6月無權占有系爭土地之事實，不能僅因被告曾經因無權
    占用系爭土地給付土地使用補償金予原告，遽認被告有於前
    開期間無權占用系爭土地，從而原告依不當得利之法則，請
    求被告給付前開期間無權占用系爭土地之土地使用補償金，
    尚屬無據，應予駁回。
七、本件事證已臻明確，兩造其餘攻擊防禦方法及所提出之各項
    證據資料，經審酌核與判決結果不生影響，爰不予以一一論
    列，併此敘明。
八、結論：原告之訴為無理由，依民事訴訟法第78條，判決如主
    文。 
中　　華　　民　　國　　111 　年　　9 　　月　　13　　日
          　　　　基隆簡易庭法　官　林淑鳳
以上正本係照原本作成。
對於本件判決如有不服，應於收受送達後20日內向本院提出上訴
書狀，上訴於本院合議庭，並按他造當事人之人數附具繕本。如
委任律師提起上訴者，應一併繳納上訴審裁判費。
中　　華　　民　　國　　111 　年　　9 　　月　　13　　日
                            書記官　張景欣